臺灣臺中地方法院刑事判決　　　　　　　96年度易字第5260號
公　訴　人　臺灣臺中地方法院檢察署檢察官
被　　　告　丙○○
選任辯護人　詹仕沂律師
　　　　　　張智翔律師
被　　　告　乙○○
上列被告因偽造文書案件，經檢察官提起公訴（九十六年度偵字
第一五三三五號、第二０八三一號），本院判決如下：
    主    文
丙○○共同犯使公務員登載不實文書罪，處有期徒刑陸月，如易
科罰金，以銀元佰元即新台幣玖佰元折算壹日，減為有期徒刑
月，如易科罰金，以銀元佰元即新台幣玖佰元折算壹日。
乙○○共同犯使公務員登載不實文書罪，處有期徒刑月，如易
科罰金，以銀元佰元即新台幣玖佰元折算壹日，減為有期徒刑
壹月又拾伍日，如易科罰金，以銀元佰元即新台幣玖佰元折算
壹日。
    犯罪事實
一、乙○○離婚後，因其前妻與子忿而共同對乙○○提出民事訴
    訟，乙○○恐其所有坐落臺中巿東區○○段二九八之二地號
    及同段二九八之三地號之土地（應有部分十萬分之三四二）
    及所有門牌號碼臺中巿東區○○街三八之十一號五樓之建物
    遭假扣押，遂在具有土地代書資格之同居人丙○○提議後，
    在與丙○○二人均明知渠等間並無任何買賣上揭建物及土地
    事實之情形下，共同基於使公務員登載不實之犯意聯絡，先
    於民國九十四年四月一日上午十一時許，同至臺中巿東區調
    解委員會申請調解，並向共同調解委員廖幸弘佯稱李文曾於
    九十二年十一月十二日向丙○○借款新台幣（下同）三百萬
    元，渠等間有三百萬元債權債務關係等情，致廖幸弘（起訴
    書誤載為廖幸強）及該調解委員會因此作成載有：「乙○○
    與丙○○二人間確有三百萬元之債權債務、乙○○將於九十
    四年四月八日交付現金三百萬元予丙○○」等不實內容之九
    十四年民調字第三五號調解書，並由本院於九十四年四月十
    九日以九十四年度核字第一五六三號核定後發給乙○○及丙○○二人，足以生損害於調解之公信力；而乙○○並推由丙○○先在不詳時、地，填具載有「丙○○及乙○○分別為權
    利人及義務人、申請所有權移轉登記之事由為買賣」等不實
    內容之土記登記申請書、載有「買受人為丙○○、出賣人為
    乙○○、而臺中巿東區○○段二九八之二地號及同段二九八
    之三地號之土地（應有部分各為十萬分之三四二）經買受人
    及出賣人雙方同意買賣所有權移轉、買賣總價款為九十八萬
    九千零八十一元、立約日期為九十四年四月六日」等不實內
    容之契約書及載有「買受人丙○○、出賣人乙○○、臺中巿
    東區○○街三八之十一號五樓之建物經買受人及出賣人雙方
    同意買賣所有權移轉、買賣總價款為四十八萬五千二百元、
    立約日期為九十四年四月六日」等不實內容之建築改良物買
    賣所有權移轉契約書，再由丙○○擔任代理人，而於九十四
    年四月十八日，持上開申請書及契約書向臺中巿中山地政事
    務所（起訴書誤載為中正地政事務所）申請以買賣為登記原
    因，而將上揭建物及土地所有權人變更登記為丙○○，致使
    臺中巿中山地政事務所人員於九十四年四月二十日將此等不
    實內容之登載於所掌管之建物登記第二類謄本及土地登記第
    二類謄本上，足以生損害於地政事務所對於地政管理之正確
    性及乙○○之債權人。而乙○○為恐該土地及建物遭丙○○
    奪取，另要求丙○○書立內容為「同意乙○○得居住該建物
    至終老，如有變數亦須經乙○○同意」之切結書，嗣丙○○
    於取得上揭建物及土地所有權後，非但以所有人名義申請停
    止水、電供應，並隨即欲將乙○○趕出上揭建物，乙○○始
    知丙○○意在奪取上揭土地及建物，而於檢、警尚未發覺上
    開情事前，即具狀向臺灣臺中地方法院檢察署自首並表示願
    接受裁判。
二、案經乙○○自首由臺灣臺中地方法院檢察署檢察官偵查起訴
    。
    理    由
一、上開犯罪事實，業據被告乙○○於偵查及本院審理中供承不
    諱；至被告丙○○固亦坦承伊確有於上開時、地與被告乙○○共同虛偽以渠等間具有買賣關係申請取得上開調解書並申
    請辦理上開建物及土地所有權人之移轉登記，而有上開使公
    務員登載不實之犯行等情不諱，惟仍辯稱：伊與被告乙○○
    二人間雖無上開買賣關係，然上開建物及土地辦理變更登記
    所有權人為伊則係出於被告乙○○之贈與云云。經查：
（一）被告乙○○及丙○○確有於上開時、地，共同虛偽以渠等
      間具有買賣關係申請取得上開調解書並申請辦理上開建物
      及土地所有權人之移轉登記，而有上開使公務員登載不實
      之犯行等情，既據被告乙○○於偵查及本院審理中供承不
      諱，復經被告丙○○於偵查及本院審理中坦認在卷，且有
      被告乙○○自首狀一紙（見九十六年度偵字第一五三三五
      號偵查卷第一至二頁）、被告丙○○之刑事答辯狀（詳見
      九十六年度偵字第二０八三一號偵查案卷第二頁至第四頁
      ）、建物登記第二類謄本及土地登記第二類謄本（見九十
      六年度偵字第一五三三五號偵查卷第二０至二五頁）、九
      十四年民調字第三五號調解書（見九十六年度偵字第一五
      三三五號偵查卷第二六頁）、建物及土地買賣過戶登記申
      請書（見九十六年度偵字第一五三三五號偵查卷第二七至
      三四頁）、建築改良物買賣所有權移轉契約書（見九十六
      年度偵字第一五三三五號偵查卷第三五至三六頁）、土地
      及建物所有權狀（見九十六年度偵字第一五三三五號偵查
      卷第三八至四０頁）、內容為「同意乙○○得居住該建物
      至終老，如有變數亦須經乙○○同意」之切結書（見九十
      六年度偵字第一五三三五號偵查卷第六０頁）、九十六年
      家訴字第一號民事判決書及假扣押裁定聲請狀（九十六年
      度偵字第二０八三一號偵查案卷第五至十四頁）等存卷足
      參，足見被告乙○○及丙○○二人就該等部分之自白，均
      核與事實相符。
（二）至被告丙○○雖另以上開情詞置辯。然而，首核諸被告丙○○前於九十六年八月七日偵查中既尚辯稱伊與被告乙○○間確有上開買賣關係，被告乙○○係陸續向伊借款，然
      渠等間並無任何借款單據等情在卷，而迨至九十六年九月
      二十九日甫具狀改稱伊與被告乙○○間雖無借款及買賣關
      係，然上開房地確係被告乙○○因慰勞伊辛勞而贈與者等
      情，並遲至本院行準備程序時方提及渠等間確有贈與關係
      存在則有證人即其母丁○○及上開建物（福聯新城丁區）
      之管理委員會主任委員甲○○親聞可證等語，既有上開偵
      查筆錄（詳見九十六年度他字第二二六二號偵查案卷第二
      二頁）、被告丙○○之刑事答辯狀（詳見九十六年度偵字
      第二０八三一號偵查案卷第二頁至第四頁）及刑事準備書
      狀（附於本院案卷第二三至二七頁）在卷可佐，已堪認被
      告丙○○前於偵查中乃因無法舉出渠等間確有買賣系爭房
      地之證據，始改稱上情無疑，是伊事後辯稱上情並舉出上
      開證人為據，自非無疑。復查，被告丙○○於本院審理中
      雖陳稱：「（問：你於何時向甲○○講到你係該房子所有
      權人？如何講？）我是在打本案官司時，才去問他，他是
      否知道這房子已經過戶給我的事，時間大約是在我收到臺
      中地檢署傳票即九十六年八月七日開完偵查庭後，大約隔
      了一個星期後去問甲○○，我問甲○○管委會是否知道乙○○已經將房子贈與給我這件事，甲○○說我們都知道乙○○將房子贈與給你這件事。（問：甲○○知悉系爭房子
      到底是賣給你或贈與給你，是你告知的？）系爭房子在看
      權狀時，管委會的人有看到權狀過戶給我了。大樓的曾委
      員來收權狀，且問乙○○為何名字變成丙○○，我當時在
      場，乙○○說給我太太了，是九十四年年底的事。（問：
      你剛說收權狀時，來收權狀之委員有詢問，因而獲知，那
      甲○○為何知道？如何獲知？）甲○○有問過我，是在收
      權狀之後，甲○○有問我房子為何過戶為我的名字，我告
      訴他，我說我是乙○○的太太，乙○○把房子贈與給我。
      這是某次我到管理委員會繳管理費時說的。我有告訴甲○○，曾委員也有告訴甲○○，是曾委員先告訴甲○○，我
      下去繳管理費時甲○○又跟我確認。是曾委員告訴我他有
      把房子過戶的事告訴管委會，甲○○沒有說他有從曾委員
      那邊聽來，是直接問我房子為何是我名字。」等情在卷；
      惟核與證人甲○○於本院審理中具結證稱：「我是在通知
      更改建物樓層時，發現權狀所有人是丙○○，所以我就撥
      對講機跟乙○○確認房子是否過戶給丙○○，乙○○當時
      確認房子過戶給丙○○。（問：乙○○有無向你說房子過
      戶的理由？）沒有。只有說房子過戶給丙○○。（問：乙○○有無曾經向你提過過戶的理由？）沒有。（問：你說
      你們是在向地政聲請權狀時，發現房子過戶給丙○○，有
      另外向丙○○等住戶收權狀？）沒有。（問：丙○○有無
      跟你告知系爭房子過戶原因？）我沒有單獨跟丙○○談過
      話，我只知道丙○○有住進來跟乙○○住在一起。（問：
      你有無詢問過丙○○系爭房子過戶原因？）沒有。（問：
      其他委員有無告訴你系爭房子過戶原因？）那棟的住戶，
      為什麼他們也不會知道，只是有人知道房子已過戶，過戶
      的原因是什麼，我們不知道。（問：管委會有無幫住戶換
      過權狀？）這個樓層我沒有，但別的樓層我有去幫忙住戶
      ，因為住戶的父親去世，所以幫忙去辦理過戶。但沒有因
      為樓層更換的問題，而去幫住戶換過權狀。」等語顯然有
      悖，益徵被告丙○○所辯上情，乃屬事後意圖保全上開房
      地所有權所為虛妄之詞，無可憑信。至被告丙○○所辯上
      情，固據證人即其母丁○○於本院審理中證稱：「系爭房
      子本來是乙○○的，九十四年四月二十一日丙○○、乙○○一起拿權狀來我住處給我看，乙○○當天開了一輛銀色
      的車子來我家，丙○○說乙○○將房地過戶給她，權狀剛
      從地政事務所拿出來，我看了確實有過戶給丙○○，認為
      乙○○對丙○○很好，還要丙○○好好照顧乙○○，乙○○還叫我岳母。乙○○說系爭房子要送給丙○○，已經過
      戶好了，你看看。」等語在卷；然此既為被告乙○○所否
      認，且被告丙○○所辯：「九十四年四月二十一日領完權
      狀後，乙○○下午二、三點就直接開車載我到我母親住處
      去，是乙○○自己告訴我母親，說他把房子過戶給我，要
      讓我母親高興，說他很疼愛我，乙○○要我跟他同居在一
      起，當天大約待半小時離開。」之情，復與證人丁○○證
      稱：「當天他們上午十一時多來，約待了一、二小時。他
      們中午自己出去吃，因為我吃素。」等語顯有出入，足見
      證人丁○○所證上情，顯有迴護其女即被告丙○○之情，
      非可憑信。綜上，堪認被告乙○○自首供稱系爭房地雖因
      伊與被告丙○○偽以渠等間有買賣關係而辦理過戶，然伊
      與被告丙○○間實質上並無任何買賣或贈與關係存在等語
      ，方可採信。本案事證明確，被告二人上開犯行，洵堪認
      定。
二、按臺中市東區調解委員會，依鄉鎮市調解條例第一條之規定
    ，係附設於臺中市東區區公所，為該公所所屬之調解機關，
    而聲請人通謀虛偽意思表示，調解委員於一般情形並無從知
    悉聲請人之主張是否虛偽，是調解成立後，苟係虛偽，顯足
    生損害於調解之公信力無疑。又被告二人共同虛偽以上開不
    實之買賣關係為由，向地政事務所申請建物及土地所有權人
    之變更登記，致使地政事務所人員將此等不實內容之登載於
    所掌管之建物登記第二類謄本及土地登記第二類謄本上，自
    足以生損害於地政事務所對於地政管理之正確性及被告乙○○之債權人甚明。核被告二人所為，均係犯刑法第二百十四
    條之使公務員登載不實文書罪。又刑法第二條第一項之規定
    係規範行為後『法律變更』所生新舊法比較適用之準據法，
    故被告行為後刑法條文之修正，對於被告並無有利或不利之
    情形者（例如新舊法處罰輕重相同，犯罪構成要件亦無寬嚴
    之別等），即無適用修正後刑法第二條第一項之規定比較新
    舊法適用之問題，應依一般法律適用之原則，適用現行、有
    效之裁判時法論處（參考最高法院九十五年度台上字第五五
    八九、五六六九號、九十六年度台上字第四一八五號判決意
    旨），查九十四年二月二日修正公布，而於九十五年七月一
    日生效實施之刑法第二十八條雖將舊法之『實施』修正為『
    實行』。其中『實施』一語，涵蓋陰謀、預備、著手及實行
    之概念在內，其範圍較廣；而『實行』則著重於直接從事構
    成犯罪事實之行為，其範圍較狹；二者之意義及範圍固有不
    同，但對於本件被告二人基於共同犯意聯絡而共同犯罪者言
    ，刑法第二十八條之修正內容，對於被告二人並無有利或不
    利之情形，應無比較新舊法適用之問題，是被告二人就上開
    犯行間，具有犯意聯絡及行為分擔，依刑法第二十八條規定
    ，應為共同正犯。被告二人共同基於同一使公務員登載不實
    之犯意聯絡，先後密接於上開時、地，使調解委員會及地政
    事務所將上開不實內容登載於職務上所掌之公文書上，為接
    續犯，應僅論以一罪。至公訴人雖未就被告二人亦有上開使
    調解委員會委員登載不實文書之犯行部分予以起訴；惟此部
    分與已起訴經論罪之犯罪事實，既為實質上一罪關係，自屬
    起訴效力所及，本院即應併予審究，附此說明。另被告乙○○乃於檢、警均尚未發覺上開犯罪事實前，即於九十六年六
    月十五日具狀向臺灣臺中地方法院檢察署自首並表示願接受
    裁判，有自首狀存卷足參（附於九十六年度偵字第一五三三
    五號偵查案卷第一至二頁），則被告乙○○係對於未發覺之
    罪自首而接受裁判；而查，本件被告乙○○自首之時間係於
    新修正刑法生效後之九十六年六月十五日，已如上述，自應
    適用新修正刑法第六十二條前段之規定，減輕被告乙○○之
    刑。爰各審酌被告二人犯罪之動機、目的、手段，又被告乙○○業已年邁，且自始均供認犯行，及被告丙○○犯罪後猶
    曾矯飾犯行，且因仍亟欲取得上開房地之所有權，竟復改稱
    上開房地乃係被告乙○○所贈與云云，及渠等犯罪後之態度
    等一切情狀，各量處如主文所示之刑，並均諭知易科罰金之
    折算標準。又本件被告二人犯罪之時間，均係在九十六年四
    月二十四日以前，所犯符合中華民國九十六年罪犯減刑條例
    所定之減刑條件，應依該減刑條例第二條第一項第三款之規
    定，各減其宣告刑二分之一，並均依該條例第九條之規定，
    諭知易科罰金之折算標準。
三、新舊法比較：查被告二人行為後，刑法第二百十四條之罪，
    法定刑得科銀元五百元以下罰金，修正後刑法施行法增訂第
    一條之一規定：「中華民國九十四年一月七日刑法修正施行
    後，刑法分則編所定罰金之貨幣單位為新臺幣。九十四年一
    月七日刑法修正時，刑法分則編未修正之條文定有罰金者，
    自九十四年一月七日刑法修正施行後，就其所定數額提高為
    三十倍。但七十二年六月二十六日至九十四年一月七日新增
    或修正之條文，就其所定數額提高為三倍」，及刑法第三十
    三條第五款修正為：「主刑之種類如下：五、罰金：新臺幣
    （下同）一千元以上，以百元計算之」，依修正後之法律，
    刑法第二百十四條之罪所得科處之罰金刑最高為新臺幣一萬
    五千元、最低為新臺幣一千元，然依被告二人行為時之刑罰
    法律，即罰金罰鍰提高標準條例第一條前段規定之提高倍數
    十倍，及修正前刑法第三十三條第五款規定之罰金最低額一
    元計算，則刑法第二百十四條之罪所得科處之罰金最高額仍
    為新台幣一萬五千元，最低額則較新法為低。比較上述修正
    前、後之刑罰法律，自以被告二人行為時關於科處罰金刑之
    法律較有利於被告二人。故依修正後刑法第二條第一項前段
    之規定，本刑罰金刑之部分應適用修正前關於刑法第三十三
    條第五款之規定。又罰金罰鍰提高標準條例第二條業已刪除
    ，而刑法第四十一條第一項前段關於易科罰金之折算標準已
    由舊法之銀元一百元、二百元、三百元修正為一千元、二千
    元、三千元，因屬科刑規範事項之變更，其折算標準為裁判
    時所應諭知，自有就新舊法規定比較之必要，經比較新舊法
    結果，以被告二人行為時之舊法較為有利於被告二人，新法
    並無對被告二人有較為有利之情形，是依刑法第二條第一項
    前段之規定，本件應適用被告二人行為時之舊法即依修正前
    刑法第四十一條第一項前段、修正前罰金罰鍰提高標準條例
    第二條之規定。
四、至公訴意旨另以：被告乙○○及丙○○二人共同於九十四年
    四月二十日（登記日），持上開申請書及契約書向臺中巿中
    山地政事務所（起訴書誤載為中正地政事務所）申請以買賣
    為登記原因，而將上揭建物及土地所有權人變更登記為丙○○，致使地政事務所人員將此等不實內容之登載於所掌管之
    建物登記第二類謄本及土地登記第二類謄本上，足以生損害
    於地政事務所對於地政管理之正確性等情。因認被告二人另
    涉有行使使公務員登載不實文書罪嫌云云。惟按犯罪事實應
    依證據認定之，無證據不得認定犯罪事實；又被告否認犯罪
    事實所持之辯解，縱屬不能成立，仍非有積極證據足以證明
    其犯罪行為，不能遽為有罪之認定，刑事訴訟法第一百五十
    四條第二項、最高法院三十年上字一八三一號判例參照。而
    依原起訴檢察官起訴之事實以觀，既可見被告乙○○及丙○○二人僅係申請辦理上開房、地之所有權人移轉登記並取得
    登記謄本，惟尚無其他積極證據足資認定被告二人辦理取得
    上開房地移轉變更登記謄本之公文書後，另曾共同持以行使
    ，而有共同行使使公務員登載不實文書之情，是此部分自屬
    不能證明被告二人犯罪，揆諸上開說明，原應就此部分諭知
    無罪之判決；惟公訴人既認此部分與已起訴經論罪之犯罪事
    實，具有吸收關係，是爰不另為無罪之諭知，併予敘明。至
    於，被告丙○○是否另曾於九十六年七月間持上開登載不實
    內容之房、地謄本向渣打國際商業銀行申請取得貸款（詳見
    九十六年度偵字第一五三三五號偵查案卷第五七頁之放款通
    知函），而涉有行使使公務員登載不實文書罪等罪嫌，則應
    由檢察官另行處理，核與本案尚無任何實質上一罪或裁判上
    一罪關係至明。
據上論斷，應依刑事訴訟法第二百九十九條第一項前段，刑法第
二條第一項前段、第二十八條、第二百十四條、修正前刑法第四
十一條第一項前段、刑法第六十二條前段，罰金罰鍰提高標準條
例第一條前段、修正前罰金罰鍰提高標準條例第二條，中華民國
九十六年罪犯減刑條例第二條第一項第三款、第七條、第九條，
判決如主文。
中　　華　　民　　國　　96　　年　　12　　月　　31　　日
                  刑事第四庭    法　官　許惠瑜
以上正本證明與原本無異。
如不服本判決，應於收受送達後10日內向本院提出上訴書狀（應
敘述具體理由並附繕本）。
上訴書如未敘述理由，應於上訴期間屆滿後20日內補提理由書於
本院。
                                書記官　陳佳君
中　　華　　民　　國　　96　　年　　12　　月　　31　　日
附錄本案論罪科刑法條全文
中華民國刑法第214條
（使公務員登載不實罪）
明知為不實之事項，而使公務員登載於職務上所掌之公文書，足
以生損害於公眾或他人者，處3年以下有期徒刑、拘役或5百元以
下罰金。
